【裁判字號】    99,婚,56
【裁判日期】    990506
【裁判案由】    離婚
【裁判全文】
臺灣臺南地方法院民事判決                99年度婚字第56號
原      告  甲○○
被      告  丙○○
上列當事人間請求離婚事件，經本院於民國99年4月22日言詞辯
論終結，判決如下：
    主      文
准原告與被告離婚。
訴訟費用新臺幣壹萬壹仟捌佰捌拾元由被告負擔。
    事實及理由
一、被告未於言詞辯論期日到場，核無民事訴訟法第386條所列
    各款情形，爰依原告之聲請，由其一造辯論而為判決。
二、本件原告起訴主張：
  (一)原告甲○○（民國○○年○月○日生，身分證統一編號：Ｚ00000
    0000號）與被告丙○○（47年8月30日生，身分證統一編號
    ：Ｚ000000000號）於74年12月22日結婚，婚後育有已成年之
    長子乙○○（78年6月24日生，身分證統一編號：Ｚ00000000
    0號），目前兩造婚姻關係存續中。
  (二)兩造結婚後原住於臺南縣白河鎮，不久搬到臺北縣淡水鎮居
    住，因被告以夜市擺攤維生，經常三更半夜回家，影響原告
    與長子乙○○的作息，且被告工作不勤勞，工作所得很少拿
    回家給原告及長子乙○○作生活費及扶養費，兩造經常口角
    爭吵，彼此感情漸漸淡薄，在長子乙○○就讀國小三年級即
    約十歲左右時，原告即攜長子乙○○返回娘家居住，兩造即
    分居，被告曾說要改變其行為，但實際上被告並未改變。自
    原告攜長子乙○○回到娘家居住後，被告即不再給付原告及
    長子乙○○生活費及扶養費。87年7月5日原告曾到臺北縣淡
    水鎮找被告談判，被告當場書立「承諾書」1紙，同意每月
    支付長子乙○○新臺幣（下同）10,000元的扶養費，並於每
    月十日前匯入原告帳戶內，但被告從未履行支付10,000元子
    女扶養費之義務。嗣因小孩唸書不方便，原告即攜長子在外
    工作及租房子居住。自原告與長子乙○○在外租屋居住時起
    ，被告均未來找原告，亦不曾主動探視長子乙○○，兩造均
    無互動往來。
  (三)93年8月間長子乙○○國中畢業，想去找被告，長子乙○○
    以電話與被告聯絡上，並到臺北縣淡水鎮找到被告，長子乙
    ○○與被告曾共同生活一年，94年8月10日長子乙○○回到
    原告身邊，原告詢問這一年來長子乙○○與被告生活情形，
    長子乙○○稱被告有時出門三大才回來，長子乙○○沒有東
    西吃，要求被告買東西，被告覺得小孩很煩，要小孩回來找
    原告，當時原告曾將長子乙○○所述紀錄下來，並請長子乙
    ○○簽名。原告即與長子乙○○共同生活直到現在，兩造亦
    無互動往來。
  (四)被告沒有盡到為人父之責，兩造分居後被告即未支付原告及
    長子乙○○生活費及扶養費，從未主動找原告及探視長子乙
    ○○，自屬惡意遺棄原告在繼續狀態中，原告自得依民法第
    1052條第1項第5款規定，請求判決離婚。又兩造結婚後，因
    被告以夜市擺攤維生，經常三更半夜回家，影響原告與長子
    乙○○的作息，且被告工作所得很少拿回家給原告及長子乙
    ○○作生活費及扶養費，兩造經常口角爭吵，彼此感情漸漸
    淡薄，在長子乙○○就讀國小三年級即約十歲左右時，原告
    即攜長子乙○○返回娘家居住，兩造即分居，87年7月5日原
    告曾至淡水鎮找被告，被告承諾給付長子乙○○扶養費每月
    10 ,000元，均未履行，此為兩造最後一次見面，兩造分居
    至今已十一年多，期間均無互動往來，已形同陌路，婚姻關
    係已生破綻，實有難以維持婚姻之重大事由，原告自得依民
    法第1052條第2項規定，請求判決離婚。爰依民法第1052條
    第1項第5款、同條第2項規定，提起本件訴訟等情。並聲明
    ：准原告與被告離婚。
三、被告未於言詞辯論期日到場，亦未提出書狀作任何聲明或陳
    述。
四、得心證之理由：
  (一)原告主張兩造於74年12月22日結婚，婚後育有已成年之長子
    乙○○（78年6月24日生，身分證統一編號：Ｚ00000000 0號
    ），目前兩造婚姻關係存續中之事實，業據原告提出戶籍謄
    本2份為憑，核屬相符，自足信為真正。
  (二)原告另主張兩造結婚後原住於臺南縣白河鎮，不久搬到臺北
    縣淡水鎮居住，因被告以夜市擺攤維生，經常三更半夜回家
    ，影響原告與長子乙○○的作息，且被告工作不勤勞，工作
    所得很少拿回家給原告及長子乙○○作生活費及扶養費，兩
    造經常口角爭吵，彼此感情漸漸淡薄，在長子乙○○就讀國
    小三年級即約十歲左右時，原告即攜長子乙○○返回娘家居
    住，兩造即分居。兩造分居後，被告即不再給付原告及長子
    乙○○生活費及扶養費。87年7月5日原告曾到臺北縣淡水鎮
    找被告談判，被告當場書立「承諾書」1紙，同意每月支付
    長子乙○○10,000元的扶養費，並於每月十日前匯入原告帳
    戶內，但被告從未履行支付10,000元子女扶養費之義務。嗣
    因小孩唸書不方便，原告即攜長子在外工作及租房子居住，
    被告均未來找原告，亦不曾主動探視長子乙○○，兩造均無
    互動往來。93年8月間長子乙○○國中畢業，想去找被告，
    長子乙○○以電話與被告聯絡上，並到臺北縣淡水鎮找到被
    告，長子乙○○與被告曾共同生活一年，94年8月10日長子
    乙○○回到原告身邊，原告詢問這一年來長子乙○○與被告
    生活情形，長子乙○○稱被告有時出門三大才回來，長子乙
    ○○沒有東西吃，要求被告買東西，被告覺得小孩很煩，要
    小孩回來找原告，當時原告曾將長子乙○○所述紀錄下來，
    並請長子乙○○簽名。原告即與長子乙○○共同生活直到現
    在，兩造均無互動往來等情，業據原告提出被告所立承諾書
    1份、原告手寫紀錄由長子乙○○口述之資料1份為據，並舉
    證人即兩造長子乙○○到庭證稱：「我國小六年級到國中一
    年級之間開始，父母就沒有住在一起了，因為我父親不負責
    任，我父親做生意都很晚回家，回家都有喝酒，喝酒回家後
    在很晚的時間都會打擾我與母親的睡眠。父親當時的工作是
    在夜市擺攤，有時候父親有事情請母親去顧攤子被警察抓到
    ，後來抓到派出所，兩造為了這些事情有口角吵架，當時是
    原告帶著我搬去住在宿舍，父親後來也是搬走到另一個地方
    ，就分開居住了。」「有，大約是我國小的時候我們就搬到
    外婆家住過，住的期間我不記得了，我父親當時有去外婆家
    過，但我外婆見到我父親會唸他，所以我父親沒有跟我及母
    親一起住在外婆家，這段時間有多久我已經不記得了。」「
    我跟原告在宿舍住了一段時間，之後就再到外面租房子。」
    「（問：從兩造分居以後，被告有無支付原告與證人生活費
    用、扶養費、教育費？）沒有，都是由原告賺錢來支付我與
    原告的生活費、教育費。」「兩造分居之後被告不曾主動來
    探視我與原告，兩造都無互相聯繫，也無互相書信、電話聯
    絡，都無互動往來。」「有，大約我國三畢業以後曾經到臺
    北淡水尋找被告，因為我曾經打行動電話給被告，被告有接
    到電話告訴我他的住址，所以我國三畢業那一年有到臺北找
    被告，有找到被告，我有與被告共同生活一段時間，這期間
    有多久我不記得了，當時被告會給我錢買東西，有時候我會
    陪他去擺夜市。」「有時候會不理我，有時候會拿100元給
    我讓我待在家裡自己買東西吃。」「因為想念媽媽，所以我
    又離開父親回去找媽媽。」「（問：提示原告上次開庭庭呈
    之手寫資料是否是證人親自簽名，對於內容有無意見？）是
    我親自簽名，手寫資料之內容是原告親自寫的，有這樣的事
    情，這個內容是真正的，當時我十六歲，國中畢業後去父親
    的住處，離開父親回來母親這邊以後母親所寫的，時間是94
    年8月10日，當時是我父親趕我離開的，我父親覺得我待在
    那邊他感覺很煩，他希望我回去找母親，我自己也想念母親
    所以我就離開了。我跟父親同住期間，父親有時很忙，都三
    天以上才回家，父親有時候會忘記給我錢我就沒有東西吃，
    我必須去找朋友幫忙才能吃飯。」「國小六年級以前父親有
    時候會拿錢給母親，但是很少，有時他賺的錢自己買酒喝，
    家裡的生活費用大部分靠母親支付，兩造分居之後，父親就
    不曾支付生活費、扶養費給我們。」等語（見本院99年4 月
    22日言詞辯論筆錄），查證人即兩造長子乙○○關於兩造分
    居的時間雖與原告所主張者有所出入，惟審酌兩造分居時長
    子乙○○年紀尚輕，且此事距今已久，另參以依原告所提出
    之由被告所書立之承諾書，其上記載日期為87年7月5日以觀
    ，堪信兩造至少自87年7月5日起業已分居，原告主張在長子
    乙○○就讀國小三年級即約十歲左右時，其攜長子乙○○返
    回娘家居住，兩造即分居等情，應較可信。至於證人乙○○
    之其餘證詞則與原告所主張者相符，自足信原告主張上開事
    實為真正。
  (三)按夫妻之一方以惡意遺棄他方在繼續狀態中者，他方得向法
    院請求離婚，民法第1052條第1項第5款固定有明文。又按民
    法第1052條第1項第5款所謂以惡意遺棄他方，不僅須有違背
    同居義務之客觀事實，並須有拒絕同居之主觀情事，始為相
    當（參照最高法院85年度臺上字第572號判決）。再按夫妻
    之一方有支付家庭生活費用之義務時，如無正當事由不為支
    付，以致他方不能維持生活，自屬民法第1052條第1項第5款
    所謂以惡意遺棄他方（參照最高法院22年上字第9220號判例
    ）。查依原告所主張，兩造結婚後原本共同居住，因被告以
    夜市擺攤維生，經常三更半夜回家，影響原告與長子乙○○
    的作息，且被告工作不勤勞，工作所得很少拿回家給原告及
    長子乙○○作生活費及扶養費，兩造經常口角爭吵，彼此感
    情漸漸淡薄，在長子乙○○就讀國小三年級即約十歲左右時
    ，原告即攜長子乙○○返回娘家居住，兩造即分居，再參以
    證人乙○○證稱，原告帶著渠搬去住在宿舍，被告後來也是
    搬走到另一個地方，兩造即分開居住等語，足信兩造分居係
    因被告不負責任，及與原告日常生活作息時間不同，夫妻經
    常口角，感情日漸淡薄所致，原告先主動帶著長子乙○○搬
    離兩造共同住所，未與被告同居，自難認被告主觀上有何拒
    絕與原告同居之意思，參諸前開說明，自與民法第1052條第
    1項第5款之要件不符。再查，自原告攜長子乙○○回到娘家
    居住後，被告即不再給付原告及長子乙○○生活費及扶養費
    。87年7月5日原告曾到臺北縣淡水鎮找被告談判，被告當場
    書立「承諾書」1紙，同意每月支付長子乙○○10,000元的
    扶養費，惟被告從未支付，固屬實情，惟原告自承兩造分居
    後，其原居住在原告娘家，不久即帶長子乙○○在外租屋居
    住，原告在幼稚園上班工作賺錢扶養長子乙○○等語，堪信
    兩造分居後，原告有工作謀生能力，並非不能維持生活，揆
    諸上開說明，亦與民法第1052條第1項第5款之規定要件不合
    。因之，原告依民法第1052條第1項第5款規定，請求判決與
    被告離婚，於法尚有未合，不能准許。
  (四)次按有民法第1052條第1項以外之重大事由，難以維持婚姻
    者，夫妻之一方得請求離婚。但其事由應由夫妻一方負責者
    ，僅他方得請求離婚，民法第1052條第2項固定有明文。是
    否有難以維持婚姻之重大事由，判斷標準為婚姻是否已生破
    綻而無回復之希望，此不可由原告已喪失維持婚姻意欲之主
    觀面加以認定，而應依客觀的標準，即難以維持婚姻之事實
    ，是否已達於倘處於同一境況，任何人均將喪失維持婚姻希
    望之程度以決之（參照最高法院87年度臺上字第1304號判決
    ）。又按民法第1052條第2項所稱「有前項以外之重大事由
    ，難以維持婚姻者」，係抽象的、概括的離婚事由，此乃緣
    於74年修正民法親屬編時，為因應實際需要，參酌各國立法
    例，導入破綻主義思想所增設。但其事由應由夫妻一方負責
    者，僅他方得請求離婚，是其所採者為消極破綻主義精神，
    而非積極破綻主義，經原判決說明綦詳。關於「難以維持婚
    姻之重大事由」，其判斷之標準為婚姻是否已生破綻而無回
    復之希望。而婚姻是否已生破綻無回復之希望，則應依客觀
    之標準，即難以維持婚姻之事實，是否已達於倘處於同一境
    況，任何人均將喪失維持婚姻意欲之程度而定。至於同條項
    但書所規定「難以維持婚姻之重大事由應由夫妻之一方負責
    者，僅他方得請求離婚」，乃因如肯定有責配偶之離婚請求
    ，無異承認恣意離婚，破壞婚姻秩序，且有背於道義，尤其
    違反自己清白（clean hands)  之法理，有欠公允，同時亦
    與國民之法感情及倫理觀念不合，因而採消極破綻主義。倘
    該重大事由，夫妻雙方均須負責時，應比較衡量雙方之有責
    程度，僅責任較輕之一方得向責任較重之他方請求離婚，如
    有責程度相同時，雙方均得請求離婚，始屬公允，是責任較
    重之一方應不得向責任較輕之他方請求離婚（參照最高法院
    94年度台上字第115號判決）。
  (五)經查，兩造結婚後原本共同居住，因被告以夜市擺攤維生，
    經常三更半夜回家，影響原告與長子乙○○的作息，且被告
    工作不勤勞，工作所得很少拿回家給原告及長子乙○○作生
    活費及扶養費，兩造經常口角爭吵，彼此感情漸漸淡薄，在
    長子乙○○就讀國小三年級即約十歲左右時，原告即攜長子
    乙○○返回娘家居住，不久被告亦搬離兩造夫妻住所，兩造
    即分居至今，87年7月5日原告曾至淡水鎮找被告，被告承諾
    給付長子乙○○扶養費每月10,000元，惟均未履行，此為兩
    造最後一次見面，兩造分居至今已十一年多，期間均無互動
    往來，已形同陌路，衡諸兩造間上開婚姻生活情形，長期觀
    之，難期待變動或改善，客觀上已使兩造間共同生活所需之
    互信互諒之婚姻基礎產生動搖，實已達令人喪失維持婚姻之
    欲望之程度，參諸上開說明，自應構成難以維持婚姻之重大
    事由。又上開分居事由之發生，既因兩造作息不同、經常口
    角爭吵、感情漸漸淡薄，原告攜長子乙○○搬離夫妻共同住
    所，被告嗣亦搬走所致，應認為兩造婚姻之破裂，被告可責
    性較重，而原告可責性較輕，參諸前開說明，原告自得請求
    判決離婚，則原告依民法第1052條第2項難以維持婚姻之重
    大事由，請求判決離婚，即屬有據，應予准許。
五、本件訴訟費用應由敗訴被告負擔。經查，原告支出第一審訴
    訟費用，即裁判費3,000元、登報費3,000元、證人提解費
    5,880元，合計11,880元，應由被告負擔，爰確定如主文第
    二項所示。
六、據上論結，本件原告之訴為有理由，依民事訴訟法第385條
    第1項前段、第78條、第87條第1項，判決如主文。
中    華    民    國    99    年    5     月    6     日
                  家事法庭    法  官  鄭  彩  鳳
以上正本係照原本作成。
如對本判決上訴，須於收受判決正本送達後20日內向本院提出上
訴狀，並繳納上訴費及附具繕本。
中    華    民    國    99    年    5     月    6     日
                              書記官   黃 心  怡

司法院資訊處製作；財團法人民間司法改革基金會備份。
